【裁判字號】    97,台再,27
【裁判日期】    970605
【裁判案由】    請求給付補償費
【裁判全文】
最高法院民事判決                九十七年度台再字第二七號
再 審原 告  台北市政府工務局新建工程處
法定代理人  乙○○
訴訟代理人  劉志鵬律師
            郭宏義律師
            李元德律師
再 審被 告  甲○○
訴訟代理人  陳貴德律師
上列當事人間請求給付補償費事件，再審原告對於中華民國九十
六年十二月十三日本院判決（九十六年度台上字第二七六一號）
，提起再審之訴，本院判決如下：
    主  文
再審之訴駁回。
再審訴訟費用由再審原告負擔。
    理  由
本件再審原告主張本院九十六年度台上字第二七六一號確定判決
（下稱原確定判決），有民事訴訟法第四百九十八條、第四百九
十六條第一項第一款所定再審事由，對之提起再審之訴，無非以
：再審被告前起訴請求確認兩造間就系爭土地之租賃關係存在及
給付補償費，經台灣台北地方法院八十六年度訴字第一一二三號
、台灣高等法院八十七年度上字第一二六五號判決其敗訴（下稱
前案第一、二審判決），嗣再審被告提起第三審上訴，復撤回補
償費部分之上訴，確認之訴部分經最高法院以九十一年度台上字
第二六四四號判決（下稱前案第三審判決）將前案第二審判決廢
棄，發回更審，再經台灣高等法院以九十二年度上更(一)字第二二
號判決確認兩造間就系爭土地之租賃關係存在確定（下稱前案第
二審確定判決）。原確定判決即以前案第二審確定判決為基礎，
認再審被告得依平均地權條例第十一條第一項、第二項及同條例
施行細則第九條第二項規定，請求伊給付補償費，而維持前訴訟
程序台灣高等法院九十六年度重上字第二○八號判決（下稱原第
二審判決），駁回伊上訴。惟再審被告前撤回補償費部分之第三
審上訴，所餘確認租賃關係存在之訴部分，其訴訟標的價額僅新
台幣（以下同）七萬四千九百四十二元，未逾六十萬元，依當時
適用之民國八十八年二月三日修正公布之民事訴訟法第四百六十
六條第一項規定，不得上訴第三審，前案第二審所為再審被告敗
訴之判決應已全部確定，是前案第三審判決將該判決確認之訴部
分廢棄，發回更審及前案第二審更為再審被告勝訴之確定判決，
均有民事訴訟法第四百九十六條第一項第一款所定適用法規顯有
錯誤之再審事由，依司法院大法官會議釋字第一三五號解釋，該
二判決均不生效力。原確定判決以上開適用法規顯有錯誤且不生
效力之判決為裁判基礎，伊自得依民事訴訟法第四百九十八條規
定提起再審之訴。又前案第三審判決及第二審確定判決不生效力
，應屬法院應依職權調查之事項，原第二審判決謂伊於第二審始
抗辯該二判決不生效力，係逾時提出新攻擊防禦方法，而予駁回
，原確定判決予以維持，顯違反民事訴訟法第四百四十七條第一
項第四款之規定，亦有適用法規顯有錯誤之再審事由等語，為其
主要論據。
惟查司法院大法官會議釋字第一三五號解釋意旨為「民刑事訴訟
案件下級法院之判決，當事人不得聲明不服而提出不服之聲明或
未提出不服之聲明而上級法院誤予廢棄或撤銷發回更審者，該項
上級法院之判決及發回更審後之判決，均屬重大違背法令，固不
生效力，惟既具有判決之形式，得分別依上訴、再審、非常上訴
及其他法定程序辦理」，此因當事人對於下級法院之判決不得聲
明不服或未提出不服之聲明時，下級法院之判決已告確定，不因
上級法院誤予廢棄而影響該已確定判決之效力，故認該上級法院
判決及發回更審後之判決均不生效力。而本件再審被告於前案起
訴係請求確認兩造間之土地租賃關係存在及給付補償費二千九百
二十三萬二千四百二十元，經前案第二審判決其敗訴後，其係全
部聲明不服，嗣始撤回給付補償費部分之上訴；該前案第二審判
決既非不得上訴第三審，則前案第二審判決關於確認之訴部分，
並非於判決後或相對人撤回給付補償費之第三審上訴時當然確定
，本院仍應對未撤回部分為裁判，此與上述解釋所指情形迥不相
同，自無該解釋之適用。是無論該確認之訴之訴訟標的價額為何
，均難謂前案第三審及第二審確定判決不生效力。又前案第二審
判決關於確認之訴部分既未確定，則前案第二審確定判決為實體
之裁判，並改判再審被告勝訴，亦難謂其適用法規顯有錯誤，而
有再審之事由。另原確定判決係依前案第二審確定判決而為裁判
，前案第三審判決非係判決之基礎，是再審原告本於民事訴訟法
第四百九十八條規定，對原確定判決提起再審之訴，自非有據。
其次，原第二審判決雖謂再審原告於第二審始抗辯前案第三審判
決及第二審確定判決均不生效力，依前案第一、二審判決，兩造
間並無租賃關係存在云云，係可歸責於再審原告之事由，逾時提
出新攻擊防禦方法，應予駁回云云，惟其既仍就該項抗辯予以論
斷，指前案第二審判決非不得上訴第三審，再審原告係於第三審
始撤回給付補償費部分之上訴，與上開解釋所指情形不符，無該
解釋之適用，則原第二審判決有無違背民事訴訟法第四百四十七
條第一項第四款規定，即與判決結果無涉，原確定判決予以維持
，無適用法規顯有錯誤可言。再審原告依同法第四百九十六條第
一項第一款規定，提起再審之訴，亦難謂有理由。
據上論結，本件再審之訴為無理由。依民事訴訟法第七十八條，
判決如主文。
中    華    民    國  九十七  年    六    月    五    日
                      最高法院民事第一庭
                          審判長法官  蕭  亨  國
                                法官  高  孟  焄
                                法官  許  澍  林
                                法官  黃  秀  得
                                法官  李  寶  堂
      本件正本證明與原本無異
                                      書  記  官
中    華    民    國  九十七  年    六    月   十八   日
                                                      Ｅ


司法院資訊處製作；財團法人民間司法改革基金會備份。
